臺灣高等法院刑事判決　　　　　　　　　　　　九十二年度上更(一)字第七五八號
　　上　訴　人
　　即　被　告　乙○○
　　選任辯護人　陳金漢律師
右上訴人因誣告案件，不服臺灣桃園地方法院八十九年度訴字第三四七號，中華民國
八十九年五月三十一日第一審判決（起訴案號：臺灣桃園地方法院檢察署八十九年度
偵字第二五０號）提起上訴，判決後，經最高法院發回更審，本院判決如左：
    主  文
原判決撤銷。
乙○○無罪。
    理  由
一、公訴意旨略以：上訴人及被告乙○○（簡稱被告）明知告訴人甲○○○於民國八
    十八年一月三十日下午一時許，並未在桃園縣中壢市○○路之新明市場內與其夫
    曾仁灶、其子曾錦源共同基於傷害被告之犯意連絡，分持石頭、木棍及鐵條毆打
    被告，並致其受有頭部、臉部、後腰部、前胸、前腹、左手、右手、左肢及右肢
    多處挫、擦傷及瘀血等傷害，竟意圖使甲○○○受刑事處分，以前揭不實之事實
    ，訴由桃園縣警察局中壢分局向臺灣桃園地方法院檢察署報告偵辦，並經臺灣桃
    園地方法院檢察署以八十八年度偵字第一三０四五號傷害（起訴書誤載為偽造文
    書）案件進行偵查，嗣甲○○○因罪嫌不足而為不起訴處分，因認被告涉犯刑法
    第一百六十九條第一項之誣告罪嫌。
二、按犯罪事實應依證據認定之，無證據不得推定其犯罪事實，刑事訴訟法第一百五
    十四條第一項定有明文。又告訴人之告訴，係以使被告受刑事追訴為目的，其指
    訴是否與事實相符，仍應調查其他證據，以資審認，必被害人所述被害情形，無
    瑕疵可擊，且就其他方面調查，與事實相符，始足據為有罪判決之基礎，且認定
    犯罪事實應依證據，為刑事訴訟法所明定，故被告否認犯罪事實所持之辯解，縱
    屬不能成立，仍非有積極證據足以證明其犯罪，不能遽為有罪之認定。又刑法第
    一百六十九條第一項誣告罪之成立係以意圖他人受刑事或懲戒處分，而為虛偽之
    告訴告發報告者為要件，所謂虛偽係指明知無此事實故意捏造者而言，即必須虛
    構事實而為申告，始能成立，又所訴事實，未能積極的證明為虛構，祇能以證據
    不充分之故，為被誣告人未予判罪之原因，自不能據以推定告訴人所訴為誣告，
    最高法院三十年上字第一八三一號、二十年上字第三０七號判例，可資參照。訊
    據被告堅決否認有何誣告犯行，辯稱：伊於八十八年一月三十日下午一時許，因
    位於桃園縣中壢市○○路新明市場編號一０一號攤位之擺設問題與告訴人甲○○
    ○之夫曾仁灶發生爭執進而互毆，隨後至市場門口附近之臨時攤位休息，不久，
    即遭到曾仁灶、甲○○○、曾錦源及另二名不知姓名之男子總計五人圍毆，伊被
    他們打得迷迷糊糊，伊看到甲○○○拿棍子打伊，只是不確定甲○○○拿棍子是
    否打到伊，伊並無誣告等語。
三、經查，本件公訴人認被告涉犯刑法誣告罪嫌，無非係以：（一）、被害人即告訴
    人甲○○○之指述；（二）、證人張震榮證詞；（三）、被告辯稱：伊有證人可
    證當時伊確曾遭告訴人毆打，惟迄偵查終結，均未能提供證人姓名、住址，即不
    得僅以被告片面供述遽認其辯解可採，為其主要之論罪。惟查：（一）、臺灣桃
    園地方法院檢察署固以八十八年度偵字第一三０四五號，對於甲○○○、曾錦源
    等二人涉嫌傷害被告之案件進行偵查，嗣因渠等二人罪嫌不足而為不起訴處分，
    其理由略以：曾錦源堅決否認有傷害犯行，甲○○○在警訊亦否認有傷害之犯行
    ，均辯稱：八十八年一月三十日乙○○與曾仁灶發生爭執時，曾錦源並未在場，
    甲○○○亦未出手云云，而曾仁灶與乙○○發生爭執互毆，致彼二人均受有多處
    傷害，然曾錦源與甲○○○均未受傷，應認曾錦源與甲○○○所辯屬實，綜上，
    被告既未能提供願意出庭作證之目擊證人姓名、地址供傳訊、調查，曾錦源與甲
    ○○○之犯行尚屬不能證明云云為其論據。堪認檢察官就曾錦源與甲○○○為不
    起訴處分，係以彼二人之犯罪嫌疑不足為理由，並未認定被告有虛構事實而申告
    之情事，有該不起訴處分書在卷可稽，自難僅以被告之告訴經檢察官為不起訴處
    分，逕認被告有何誣告犯行；（二）、告訴人甲○○○於八十九年十二月二十一
    日刑事告訴狀雖載述：「事實上，當時告訴人正在做生意忙著找錢給客人，並不
    曾持木棍打被告，甚且告訴人之子曾錦源因為殘障之故，都被留在家中，並不曾
    到市場來」，惟告訴人甲○○○於原審又直陳：伊於八十八年一月三十日下午一
    點多來到現場，被告與伊夫曾仁灶發生爭執，伊有打電話給伊兒子曾錦源來等語
    （參原審卷第十六頁正反面），於本院前審訊問時亦供承當日伊在現場賣水果，
    被告與其夫曾仁灶打完後，被告推著水果車走了，眼鏡打下來是第一次，第二次
    他們推扯，伊有打電話給伊兒子，伊兒子來後，伊與其夫去醫院等語（參本院前
    審卷第一七頁、第一八頁），證人曾錦源亦自承伊是伊母親打電話給伊，伊才去
    等語（參本院前審卷第一八頁），另證人曾仁灶於本院審理時亦到庭證述：伊太
    太打電話叫伊兒子來的時候，伊還在場；伊兒子於一點多約二點左右到現場等語
    （參本院前審卷第五四頁、第一二七頁），互核上開供述情節大致相符，堪認被
    告指訴其被打時告訴人、告訴人之夫曾仁灶、子曾錦源均在現場，並非虛構。雖
    告訴人、告訴人之夫曾仁灶、子曾錦源於偵審階段均否認有毆打被告，惟究屬人
    之常情，無法證明被告之告訴係屬虛構。況證人蔡馬錦雀於本院前審訊問時證稱
    ：有看到曾錦源與甲○○○到現場，曾錦源拿一尺多直徑約三公分多之鐵管。當
    時有兩個人經過伊攤位，亦說那一個那一個，要打被告等語（參本院前審卷第一
    二五頁、第一二六頁），堪認告訴人前揭於告訴狀所述，並非實在。參諸被告於
    原審調查時供稱：伊與曾仁灶拉扯時，曾仁灶拿石頭砸伊臉，甲○○○在旁邊看
    到了打電話叫伊兒子拿木棍及鐵條來，由甲○○○拿木棍，他兒子拿鐵條，因當
    天伊與曾仁灶因攤位問題發生衝突，當場還有二名不知姓名男子，與他們一起毆
    打伊。曾錦源是十分鐘左右來到現場，伊與曾仁灶已經沒有打架，後來又被打等
    語（參原審卷第一五頁正面），另徵諸告訴人甲○○○於原審調查時亦指稱：伊
    先生過來，被告將攤位拉回去，拉扯中被告打伊先生，伊趕緊打電話給伊兒子，
    要其過來將伊先生送醫院。第二次時被告想拿刀子殺伊先生，被告被五個人打，
    伊向被告說要告去告等語（參原審卷第三二頁反面），是被告於臺灣桃園地方法
    院檢察署八十八年度偵字第一三０四五號傷害案件，對甲○○○提出傷害之告訴
    ，指訴其於案發當時曾遭五人毆打，尚非虛構；（三）、案發當日（八十八年一
    月三十日）之起因，係由於被告與告訴人之夫曾仁灶因市場內擺設攤位問題爭執
    ，此可由前開告訴人、告訴人之夫、兒子以及被告之供述足堪認定，且被告與曾
    仁灶第一次互毆後，復與曾仁灶發生第二次衝突時，被告始遭五個人毆打，其中
    一人為曾仁灶，業經證人蔡馬錦雀於本院前審調查時到庭證述明確（參本院前審
    卷第一二五頁）；又證人曾錦源於當時至現場手上持有一尺多直徑約三公分左
    右的鐵管，業經其自承在卷，核與證人蔡馬錦雀證述情節相符，雖證人曾錦源於
    本院前審調查時另稱：伊當時有拿鐵管是為了要壓車子，為了撐住車子的雨傘云
    云，嗣又改稱：伊是要拿去給伊媽媽插電燈等語（參本院前審卷第一七頁、第一
    八頁），惟證人蔡馬錦雀於本院前審到庭亦證述：「（鐵管可不可能拿來當賣水
    果的燈管？）不是，他的攤位本來就有架燈的竹子，那是吊燈的雨傘，鐵管是他
    從外面拿進來的」等語（參本院前審卷第一二六頁），則證人曾錦源前揭證詞，
    顯係附合其母即告訴人之語，尚非可採。且被告與曾仁灶前後發生二次衝突僅隔
    約莫十分鐘，期間並未與他人有何爭執，設如告訴人甲○○○於原審時供稱：伊
    要曾錦源趕到現場是要曾錦源送曾仁灶至省立醫院就醫等語屬實，證人即告訴人
    之子曾錦源實無須於被告與曾仁灶第一次衝突後約過十分鐘隨即趕至現場並手持
    鐵管，告訴人之告訴尚與事實不符。又經本院前審調取曾仁灶臺灣省立桃園醫院
    （現改制為行政院衛生署桃園醫院）之病歷資料所示，曾仁灶雖確曾於八十八年
    一月三十日至該院急診室就醫，惟依當日急診病歷資料並未記載曾仁灶就診時間
    ，尚難採為不利於被告之認定。又依被告受有頭部、臉部、後腰部、前胸、前腹
    、左手、右手、左肢及右肢多處挫、擦傷及瘀血等處以觀（驗傷診斷書一紙附於
    臺灣桃園地方法院檢察署八十八年度偵字第一三０四五號卷第二十八頁至第二十
    九頁），被告於案發當時應非單純僅與曾仁灶互毆，被告所言其曾遭告訴人甲○
    ○○、其夫曾仁灶及其子曾錦源及不詳姓名之二名男子共同毆打等情，難認非事
    實，自難逕謂被告當初係意圖使本案告訴人甲○○○受刑事處分，故意虛構事實
    而為申告。至被告於警訊時僅供述曾遭曾仁灶、其子及其太太毆打，嗣後又指稱
    遭五人毆打，前後之說法不一，惟非無可能因當時狀況混亂或其他因素所致，尚
    難採為不利於被告之認定，併此敘明；（四）、證人張震榮於偵查中固稱：伊在
    那裡旁邊買水果，突然聽到有人吵架，伊轉頭過去，看到乙○○、曾仁灶二人在
    吵架沒有看到甲○○○、曾錦源在吵架並打架，但沒有人上前去勸架，沒有看到
    甲○○○、曾錦源在場等語，惟本件被告與曾仁灶發生衝突前後兩次，相隔約十
    分鐘，依該證人所述，應係證明被告與曾仁灶二人第一次之衝突，而被告指訴遭
    五人毆打，係指第二次發生之衝突，是證人張震榮之證詞尚無從採為不利被告認
    定之依據；（五）、至本院前審函請法務部調查局對被告、甲○○○、曾仁灶三
    人進行測謊，嗣經法務部調查局於九十年一月五日以（九十）陸（三）字第八九
    ０九八四四一號函覆本院：被告之子告知被告罹心臟病、高血壓，醫囑有中風之
    虞，省立桃園醫院有其病歷；曾仁灶年長重聽，耳戴助聽器；甲○○○生理狀況
    欠佳，若測試恐因情境壓力而有生理之安全顧慮，亦無法獲致有效之反應，故三
    人均不合測謊條件，自亦無法據為不利被告之認定；（六）、最高法院發回意旨
    雖另以：被告於偵查中告訴甲○○○持木棍共同毆打伊等情（參八十八年度偵字
    第一三○四五號偵查卷第一五頁），於原審調查時仍供稱：曾仁灶拿石頭砸伊臉
    ，告訴人在旁看到，打電話叫伊兒子拿木棍及鐵條來，由告訴人拿木棍，曾錦源
    拿鐵條，當場還有二名不知姓名之男子加入，共同對伊毆打等語，係以自己親歷
    之被害事實，明確指訴與其同在市場擺攤之告訴人有持木棍共同加害之犯行，似
    非出於誤會或懷疑所致，參諸證人蔡馬錦雀於原審調查時證稱其全程目睹曾仁灶
    與被告爭執經過，惟其始終未曾證述目擊告訴人有在場及共同毆打情事，被告指
    訴告訴人有共同對其毆打之真實性，饒堪研求，被告之告訴是否出自虛捏，仍有
    究明必要。惟查，本件告訴人既在現場，又打電話叫其兒子曾錦源拿鐵管前來，
    此為告訴人及證人曾錦源所是認，參諸證人蔡馬錦雀證稱另有二人前來欲毆打被
    告等情，如前所述，另衡諸被告最先係與曾仁灶發生衝突等情，被告據此提出傷
    害告訴，即屬有據。又按共犯之人縱未參與犯罪構成要件事實之行為，仍有可能
    對於犯罪結果負擔刑責之法理，本件告訴人既在現場，並打電話叫其子前來，縱
    告訴人於斯時未持木棍毆打到被告，告訴人仍有可能為本件共犯，被告據以提出
    告訴，亦非無據，自不得以檢察官就被告提出之告訴為不起訴處分，即逕認被告
    有何誣告之犯行。而證人蔡馬錦雀雖於出庭作證時未曾證述目擊告訴人有在場及
    共同毆打情事，惟參諸其於本院前審之證詞亦證稱：有看到曾仁灶、曾錦源、告
    訴人以及另外兩個人，伊看到曾仁灶打被告，其他之人有沒有打，混亂中伊不知
    道。因為那時正好下雨，伊忙著收攤，沒有看到告訴人及曾錦源有沒有打等語（
    參本院前審卷第一二五頁、第一二六頁），證人蔡馬錦雀之證詞縱不足為被告告
    訴之積極證據，惟仍不得據以認定被告傷害之告訴出於虛構。
四、綜上所述，被告對於其傷害之告訴，因未提出直接證據，證明其上開傷害之告訴
    屬實，經檢察官為不起訴處分，惟本件被告之傷害告訴並非全然虛構，揆之首揭
    法律規定及判例意旨，本件檢察官所舉事證尚不能證明被告有何誣告犯行。原審
    判決未就全案事證詳為勾稽，遽為被告有罪之判決，自有未當，被告上訴意旨否
    認犯行，為有理由，自應由本院將原判決撤銷改判，另為無罪判決之諭知。
據上論斷，應依刑事訴訟法第三百六十九條第一項前段、第三百六十四條、第三百零
一條第一項前段，判決如主文。
本案經檢察官洪泰文到庭執行職務。
中　　　華　　　民　　　國　　九十三　　年　　　二　　　月　　　十二　　日
                              臺灣高等法院刑事第二十庭
                                  審判長法  官  洪  政  雄
                                        法  官  李  春  地
                                        法  官  鄧  振  球
右正本證明與原本無異。
如不服本判決，應於收受送達後十日內向本院提出上訴書狀，其未敘述上訴之理由者
並得於提起上訴後十日內向本院補提理由書（均須按他造當事人之人數附繕本）。
                                        書記官  洪  秋  帆
中　　　華　　　民　　　國　　九十三　　年　　　二　　　月　　 十六 　　日
